臺灣高等法院刑事判決
111年度上訴字第1354號
上  訴  人  
即  被  告  龔志勇



            周碩賢




上列上訴人因詐欺等案件，不服臺灣新竹地方法院110年度金訴
字第301號，中華民國110年12月16日第一審判決（起訴案號：臺
灣新竹地方檢察署110年度偵字第10473號、第11167號），提起
上訴，及移送併辦（臺灣新竹地方檢察署111年度偵字第6947號
、第6948號），本院判決如下：
    主  文
原判決撤銷。
龔志勇犯三人以上共同詐欺取財罪，處有期徒刑壹年壹月。
周碩賢犯三人以上共同詐欺取財罪，處有期徒刑壹年壹月。
    犯罪事實
一、龔志勇於民國110年4月25日透過網路徵人廣告，與自稱「小
    林」之真實身分不詳之成年人聯繫，依其智識程度及社會生
    活經驗，知悉一般人申辦金融機構帳戶並無特殊限制，亦無
    委託他人代為提領款項再予層層轉交之必要，對於「小林」
    支付報酬而委託自他人帳戶提款、轉交，所提領者極可能為
    詐欺者之犯罪所得，再予層轉，係為製造金流斷點以掩飾、
    隱匿該詐騙犯罪所得之所在、去向，卻為賺取報酬，基於縱
    使所提領者為他人遭詐騙之款項也不違本意之不確定故意，
    應允負責持他人帳戶之提款卡提領款項再轉交給上手之工作
    （俗稱「車手」）；周碩賢則於110年4月間某日應友人韋成
    宗（由檢察官另行偵辦）邀約而負責向車手收取所提領之被
    害人款項後再行轉交上手。龔志勇、周碩賢即與「小林」、
    韋成宗等成年人共同意圖為自己不法之所有，基於三人以上
    共同詐欺取財、以不正方法由自動付款設備取得他人之物及
    洗錢之犯意聯絡，先由「小林」以如附表所示之詐騙方式詐
    騙鄭書錦，致鄭書錦陷於錯誤，將其申辦之芎林農會本會帳
    號：0000000000****號帳戶（完整帳號詳卷，下稱芎林農會
    帳戶）提款卡密碼告知「小林」，並於如附表所示之面交時
    間、地點，將芎林農會帳戶之提款卡交付予聽從「小林」指
    示前來收取之龔志勇。龔志勇取得鄭書錦之上開提款卡，並
    透過「小林」告知密碼後，旋於如附表所示之提領時間、地
    點，輸入提款密碼，致自動付款設備誤認龔志勇係有權持卡
    提領之人，而以此不正方法，接續提領如附表所示之金額共
    新臺幣（下同）98,000元，復依「小林」之指示，於提款當
    日（110年4月26日）15時許，在新竹縣芎林國小附近，將前
    開提領所得款項及該張提款卡，交給周碩賢收受並收取周碩
    賢交付之2,000元報酬，周碩賢再依韋成宗指示，將前開提
    領款項及提款卡轉交給韋成宗收受並收取韋成宗所發給1,50
    0元報酬（另並返還所代墊之前開龔志勇之報酬2,000元），
    以此方式迂迴層轉而掩飾、隱匿詐欺犯罪所得之所在及去向
    。嗣鄭書錦察覺受騙，報警調閱相關監視錄影畫面後，循線
    查悉上情。
二、案經鄭書錦訴由新竹縣政府警察局橫山分局報告臺灣新竹地
    方檢察署檢察官偵查起訴。
    理  由
壹、證據能力
    本判決認定事實所引用之供述證據，檢察官同意其證據能力
    ，上訴人即被告龔志勇、周碩賢對證據能力無意見，迄至言
    詞辯論終結前均無異議，非供述證據部分，核無違反法定程
    序取得之情形，且與本案犯罪事實具有關聯性，均認有證據
    能力。
貳、實體方面
一、認定犯罪事實所憑之證據及理由
　㈠上揭犯罪事實，業據被告周碩賢於警詢、偵查、原審及本院
    審理時坦承不諱，被告龔志勇於本院審理時亦坦承於上揭時
    、地依「小林」之指示前往收取告訴人鄭書錦交付之提款卡
    後操作ATM，接續提領款項共98,000元，再交給前來收款之
    周碩賢，並因而取得2,000元之報酬等情不諱（偵11167號卷
    第6至8頁、第49至53頁，偵10473號卷第26至28頁、第39至4
    4頁、第72至74頁、第75至76頁、第82至84頁，原審卷第31
    至34頁、第71至72頁、第77頁，本院卷第148頁、第178至17
    9頁、第188至189頁、第190頁），並經證人即告訴人鄭書錦
    於警詢證述遭詐騙之經過等情明確（偵10473號卷第3至4頁
    、第69至71頁)，且有告訴人之芎林農會本會帳戶存摺存款
    交易明細查詢、車手即龔志勇至新竹縣芎林農會提領款項之
    監視器翻拍照片及路口監視器、高鐵站監視器翻拍照片、被
    告龔志勇提出與「小林」間之微信對話截圖在卷可稽（偵10
    473號卷第10頁、第13至20頁，本院卷第35至53頁）。
　㈡被告龔志勇雖辯稱：自己是於網路上應徵工作，對方說公司
    在做網路博弈，需要業務人員收送款項，方依指示前往收取
    提款卡並提領款項等語，且提出上開微信對話紀錄（本院卷
    第35至53頁）為憑。然其所述之公司名稱、地址、所營事業
    及與之接洽之公司人員身分均不詳，於對方未提出任何可資
    憑信所營合法之情形下，被告仍應允加入並從事提領、轉交
    款項，對於其行為涉及詐騙不法，已難諉為不知。且一般人
    申辦金融機構帳戶、提領款項並無特殊限制，並無刻意支付
    報酬委託他人代為提領款項再予層層轉交之必要，對於以支
    付薪資或對價委由他人以臨櫃或至自動付款設備方式提領金
    融機構帳戶內之款項者，多係藉此取得不法犯罪所得，且隱
    匿金融機構帳戶內資金實際取得人之身分，以逃避追查，應
    屬一般生活易於體察之常識。被告龔志勇為具備通常智識程
    度及社會歷練之成年人，且其稱對方原本約定支付1日5,000
    元（含車馬費）之報酬，甚至對於對方未按原約定足額給付
    ，僅實際支付2,000元一事有所質疑不滿（本院卷第47頁、
    第53頁對話紀錄），顯見對方以不合理之豐厚報酬，委託被
    告龔志勇出面取得他人之提款卡，再告知被告龔志勇密碼後
    請其出面提款並交付所提領之款項給對方指示前來收款之人
    ，將單純提款行為多段分工，安排不同人參與進行、迂迴取
    款之方式，與一般自行或委託親友領款流程之常情不合，被
    告龔志勇應可預見從事之工作內容係提領、層轉他人詐騙之
    財產犯罪款項，竟為獲取報酬而不違本意參與本案分擔實行
    上開領款行為再上繳給上手成員周碩賢，主觀上即具有犯罪
    之不確定故意，縱如其所辯因應徵工作而參與本案，僅關涉
    犯罪動機，仍無可解免其刑責。
　㈢按共同正犯之數行為人，在合同意思範圍以內，各自分擔犯
    罪行為之一部，相互利用他人之行為，以達其犯罪目的者，
    即應對全部發生之結果，共同負責。共同正犯之成立，祇須
    具有犯意之聯絡及行為之分擔，既不問犯罪動機起於何人，
    亦不必每一階段均有參與。其意思之聯絡不限於事前有協議
    ，僅於行為當時有共同犯意之聯絡者，亦屬之。而表示之方
    法，不以明示通謀為必要，即相互間有默示之合致，亦無不
    可。且意思之聯絡，不以數人間直接發生者為限，即有間接
    之聯絡者，亦包括在內；如甲分別邀約乙、丙犯罪，雖乙、
    丙間彼此並無直接之聯絡，仍無礙共同正犯之成立。觀諸本
    案犯罪手法，由「小林」、韋成宗以詐騙他人財物獲取不法
    所得為目的而詐騙告訴人或負責上下聯繫、指派工作、自車
    手處收領贓款，被告龔志勇擔任車手，持「小林」所騙取之
    提款卡提領告訴人帳戶內款項，由被告周碩賢依韋成宗之指
    示出面收取並上繳款項，朋分報酬，被告二人均係為自己之
    利益而參與犯本件加重詐欺取財罪及以不正方法由自動付款
    設備取得他人之物，並與各成員間在合同意思範圍內，各自
    分擔犯罪行為之一部，並相互利用他人之行為，以達犯罪之
    目的，自應論以共同正犯，並對於全部所發生之結果共同負
    責，就所犯加重詐欺取財及以不正方法由自動付款設備取得
    他人之物有犯意聯絡與行為分擔。又本案被告二人所參與之
    加重詐欺取財罪，為洗錢防制法第3條第1款所稱之特定犯罪
    ，而本案係先由不詳同夥施以詐術使告訴人騙而交付提款卡
    ，再通知被告龔志勇提領帳戶內款項後轉交被告周碩賢再轉
    交上手，以此方式迂迴層轉，掩飾、隱匿該詐欺之犯罪所得
    之所在、去向，自資金移動軌跡觀之，客觀上難以查知上手
    持有之現金為犯罪之不法所得，即形成金流斷點，發揮去化
    其與前置犯罪間聯結之作用，已達洗錢之既遂階段。而被告
    二人分擔實行上開行為，是其與同夥集團成員間，有洗錢犯
    意聯絡及行為分擔，亦屬明確。
　㈣綜上，本案事證明確，被告二人犯行堪予認定，應依法論科
    。　　
二、論罪科刑及撤銷原判決之說明
  ㈠核被告周碩賢、龔志勇所為，均係犯洗錢防制法第14條第1項
    之洗錢罪、刑法第339條之4第1項第2款之三人以上共同詐欺
    取財罪、同法第339條之2第1項之以不正方法由自動付款設
    備取得他人之物罪。起訴書於犯罪事實欄已載明被告周碩賢
    共同犯以不正方法由自動付款設備取得他人之物罪之犯行，
    本院自應予以審理，不因起訴書所犯法條欄漏載而置之不論
    ，又本案詐騙告訴人鄭書錦之方式雖有冒充檢調人員佯稱調
    查資金明細，但詐騙手法多樣，被告二人並未實際負責前階
    段施用詐術之犯行，無可證明其等對其他成員以冒用公務員
    行騙之手法亦屬知情，自無從論以刑法第339條之4第1項第1
    款冒用公務員名義訛詐之加重要件，均附此敘明。
　㈡被告二人於密切接近之時、地，由被告龔志勇出面以相同方
    式並提領同一告訴人之被害款項，侵害相同法益，各行為之
    獨立性極為薄弱，主觀上亦係出於單一犯意，依一般社會觀
    念，應視為數個舉動接續施行，合為包括之一行為予以評價
    為當而依接續犯論處。被告二人就上開三人以上共同詐欺取
    財、以不正方法由自動付款設備取得他人之物、洗錢之犯行
    ，與「小林」、韋成宗等成年人間，有犯意聯絡與行為分擔
    ，應論以共同正犯，
　㈢被告周碩賢、龔志勇所犯加重詐欺及一般洗錢罪、以不正方
    法由自動付款設備取得他人之物間，在自然意義上非完全一
    致，然三者間仍有部分合致，而有局部同一性，有想像競合
    犯關係，爰依刑法第55條規定，均從一重以加重詐欺罪處斷
    。臺灣新竹地方檢察署111年度偵字第6947號、第6948號移
    送併辦之事實與被告二人本件起訴事實同一，本院自應併予
    審理。
　㈣刑之加重、減輕事由說明
　⒈被告龔志勇前因犯恐嚇、恐嚇取財、剝奪他人行動自由及強
    制等罪，經臺灣臺中地方法院以103年度訴字第930號判決判
    處有期徒刑2月（3罪）、6月、2月、2月，應執行有期徒刑1
    0月確定，於105年7月15日縮短刑期執行完畢；被告周碩賢
    前因賭博案件，經臺灣桃園地方法院以106年度桃簡字第200
    5號判決判處有期徒刑2月確定，於107年3月29日易科罰金執
    行完畢，有本院被告二人之前案紀錄表在卷可按，且經檢察
    官於起訴及本院審理時主張被告二人上開構成累犯之事實，
    被告二人均於有期徒刑執行完畢後5年內故意再犯本件有期
    徒刑以上之罪，皆為累犯，但參酌司法院大法官會議釋字第
    775號解釋意旨，被告龔志勇、周碩賢上開各自經執行之案
    件，有關恐嚇、強制、剝奪他人行動自由、賭博等罪與本案
    之罪質不同，且被告龔志勇該案執行完畢即將屆滿5年而犯
    本案，被告周碩賢之前案則係以易科罰金之方式執行完畢，
    且逾3年始為本案犯行，檢察官除引據被告之前案紀錄外，
    並未提出其他應加重其刑之證明（本院卷第190頁），徒憑
    被告二人上述前案執行紀錄，尚難逕認其等犯本罪係出於行
    為人本身之特別惡性及對刑罰感應力薄弱，故均裁量不予加
    重本刑，該等前案紀錄僅於後述量處具體宣告刑時作為審酌
    因素。
　⒉按想像競合犯之處斷刑，本質上係「刑之合併」。其所謂從
    一重處斷，乃將想像競合犯組成之評價上數罪，合併為科刑
    一罪，其所對應之刑罰，亦合併其評價上數罪之數法定刑，
    而為一個處斷刑。易言之，想像競合犯侵害數法益者皆成立
    犯罪，論罪時必須輕、重罪併舉論述，同時宣告所犯各罪名
    ，包括各罪有無加重、減免其刑之情形，亦應說明論列，量
    刑時併衡酌輕罪部分量刑事由，評價始為充足，然後依刑法
    第55條前段規定「從一重處斷」，非謂對於其餘各罪可置而
    不論。因此，法院決定處斷刑時，雖以其中最重罪名之法定
    刑，做為裁量之準據，惟於裁量其輕重時，仍應將輕罪合併
    評價在內。次按犯洗錢防制法第14條、15條之罪，在偵查或
    審判中自白者，減輕其刑，洗錢防制法第16條第2項分別定
    有明文。查被告周碩賢、龔志勇對於所犯一般洗錢罪均自白
    不諱，已如前述，應於量刑時併為審酌。
　㈤原審以本案事證明確，因予論罪科刑，固非無見，惟查：⒈檢
    察官起訴書之犯罪事實欄已載明被告周碩賢共同犯以不正方
    法由自動付款設備取得他人之物之犯行，此部分業據起訴，
    但原審未於判決中敘明論斷結果，有已受請求之事項未與判
    決之違失。⒉被告龔志勇、周碩賢僅從事提領、轉交一位被
    害人遭詐騙之款項，縱可認定與多人共同犯罪，但是否認識
    其所參與者為具有持續性或牟利性之有結構性組織，並非無
    疑，檢察官所舉積極證據亦不足認定被告二人此部分之犯行
    ，原審遽論以被告龔志勇、周碩賢犯組織犯罪防制條例第3
    條第1項後段之參與犯罪組織罪，即有未洽；⒊按「被告構成
    累犯之事實及應加重其刑之事項，均應由檢察官主張並具體
    指出證明之方法後，經法院踐行調查、辯論程序，方得作為
    論以累犯及是否加重其刑之裁判基礎。」（最高法院110年
    度台上大字第5660號大法庭裁定意旨參照）本件檢察官起訴
    時雖已載明被告二人構成累犯之前案紀錄，但檢察官未就累
    犯應加重其刑之事項為主張並具體指出證明方法，原審未及
    參酌最高法院大法庭上揭裁定意旨，逕依累犯之規定加重其
    刑，容有未洽。被告龔志勇上訴稱其係透過網路應徵工作，
    並無參與犯罪組織之意，且雖有徒刑執行完畢之紀錄，但無
    加重之必要，而認原審之量刑過重等語，被告周碩賢上訴亦
    稱應國中同學韋成宗之要求而參與收款轉交之工作，並無參
    與犯罪組織之情事，雖有犯賭博罪之徒刑執行完畢之紀錄，
    但與本案罪質不同，無加重之必要等語，非無理由，且原判
    決有上揭可議之處，應由本院撤銷改判。
  ㈥爰以行為人之責任為基礎，審酌被告龔志勇從事勞力與報酬
    顯不相當之提領、轉交金錢工作，被告周碩賢則擔任向車手
    取款後轉交上手俗稱收水之工作，其等所為均危害社會治安
    ，欠缺尊重他人財產法益之守法觀念，造成被害人財產損失
    ，並妨害金融市場秩序，徒增犯罪偵查之困難程度，應予非
    難，但考量被告龔志勇經由網路求職，被告周碩賢則是應友
    人要求而加入之犯罪動機及其等犯罪目的、手段，與二人於
    本案犯罪結構中，係受他人指揮、依指示提領、傳遞金錢之
    角色，並非居主導、核心地位之涉案情節、參與程度，從中
    獲取利益有限，且均坦承洗錢犯行，而合於前述規定之減輕
    事由，又被告二人於原審時與告訴人調解成立，各自允諾給
    付告訴人5萬元，有調解筆錄在卷可參（原審卷第87至88頁
    ），被告周碩賢並實際給付5,000元給告訴人，亦有被告周
    碩賢提出之郵政匯款申請書1份及本院公務電話紀錄在卷可
    查，此外並衡以被告二人各自所述智識程度、生活家庭經濟
    狀況（本院卷第190頁，及被告周碩賢提出其父罹患慢性疾
    病之就診資料）、前科素行等一切情狀，分別量處如主文第
    二、三項所示之刑。
　㈦被告龔志勇就其擔任「車手」提領款項及被告周碩賢擔任收
    款之工作，分別獲得2,000元及1,500元之報酬乙節，業經被
    告龔志勇及周碩賢2人供承不諱，固為被告2人各自之犯罪所
    得，惟渠等於犯罪後業已與告訴人達成調解，其中被告周碩
    賢並已實際賠償5,000元，已如前述，被告周碩賢賠償及被
    告龔志勇允諾賠償之金額已超過各自之犯罪所得，倘再予宣
    告沒收，實有過苛之虞，依刑法第38條之2第2項規定，尚無
    宣告沒收與追徵之必要，爰均不予宣告沒收；至於扣除上開
    報酬以外其他部分之款項，均已上繳給集團上手而非被告二
    人所得管領支配處分之財物，亦不於被告二人之罪刑項下沒
    收或追徵，均併此敘明。
　㈧檢察官起訴被告二人同時違反組織犯罪防制條例第3條第1項
    後段之參與犯罪組織罪，惟按該條罪責之成立仍須以行為人
    主觀上有參與犯罪組織之故意為要件。訊據被告龔志勇、周
    碩賢均否認參與犯罪組織，且依本案卷證所示，被告二人僅
    從事提領、計畫轉交單一被害人遭詐騙之款項，縱可認定與
    多人共同犯罪，但是否認識其所參與者非屬為了立即實施犯
    罪而隨意組成，而為具有持續性或牟利性之有結構性組織，
    尚乏實據，檢察官所舉積極證據不足認定被告主觀上此部分
    之犯罪故意，罪嫌即有不足，但起訴意旨認與前揭起訴經有
    罪認定部分為想像競合犯之裁判上一罪關係，爰不另為無罪
    之諭知。
據上論斷，應依刑事訴訟法第369條第1項前段、第364條、第299
條第1項前段，判決如主文。
本案經檢察官翁旭輝提起公訴及移送併辦，檢察官李豫雙到庭執
行職務。
中　　華　　民　　國　　111 　年　　7 　　月　　27　　日
                  刑事第六庭  審判長法　官  劉方慈
                                    法　官  朱嘉川
                                    法　官  許曉微
以上正本證明與原本無異。
如不服本判決，應於收受送達後20日內向本院提出上訴書狀，其
未敘述上訴之理由者並得於提起上訴後20日內向本院補提理由書
（均須按他造當事人之人數附繕本）「切勿逕送上級法院」。
                                    書記官  徐仁豐
中　　華　　民　　國　　111 　年　　7 　　月　　27　　日
附錄：本案論罪科刑法條全文
洗錢防制法第14條第1項
有第二條各款所列洗錢行為者，處 7 年以下有期徒刑，併科新
臺幣 5 百萬元以下罰金。　
刑法第339條之2第1項
意圖為自己或第三人不法之所有，以不正方法由自動付款設備取
得他人之物者，處3年以下有期徒刑、拘役或30萬元以下罰金。 
刑法第339條之4第1項第2款
犯第339條詐欺罪而有下列情形之一者，處 1 年以上 7 年以
下有期徒刑，得併科1 百萬元以下罰金：
二、三人以上共同犯之。
附表
被害人（告訴人） 詐騙方式 面交時間 面交地點 提領金額 （新臺幣） 提領時間 提領地點 提領車手 收水車手 備註 鄭書錦 由真實姓名年籍不詳之詐騙集團成員冒充「中華電信人員」、「檢調人員」撥打電話給左列被害人，向其佯稱：被害人遭「李文忠」冒名申辦帳戶，內有152萬元之不法所得，需要被害人提供芎林農會本會帳號：00000000000000號帳戶之提款卡及密碼協助調查云云，致被害人陷於錯誤，交付前揭帳戶之提款卡及密碼予之詐騙集團成員，帳戶內之款項旋遭提領。 110年4月26日14時許 新竹縣芎林鄉下山集會所 3萬元 110年4月26日14時39分許 新竹縣○○鄉○○街000號芎林鄉農會ATM 龔志勇 周碩賢 告訴人證書錦共遭提領26萬4,050元，被告二人經手部分為共98,000元。     3萬元 110年4月26日14時40分許 同上        3萬元 110年4月26日14時41分許 同上        8,000元 110年4月26日14時42分許 同上